ACORDAO-COMPLETO-2473432

ACÓRDÃO 8217/2021 ATA 19/2021 - SEGUNDA CÂMARA

VISTOS, relatados e discutidos estes autos em que se apreciam embargos de declaração opostos contra o Acórdão 4689/2021-TCU-Segunda Câmara,
ACORDAM os Ministros do Tribunal de Contas da União, reunidos em Sessão da 2ª Câmara, ante as razões expostas pelo Relator, com fundamento nos arts. 32, inciso II, e 34 da Lei 8.443/1992, em:
9.1. conhecer dos presentes embargos de declaração e, no mérito, rejeitá-los;
9.2. dar ciência desta deliberação ao recorrente e aos demais interessados.

Embargos de declaração contra decisão de irregularidade das contas, débito e multa em tomada de contas especial instaurada pela Caixa Econômica Federal  Caixa diante da não execução do objeto pactuado pelo Contrato de Repasse 306.537-53/2009, celebrado com o Município de São Vicente Ferrer /PE para a execução de ampliação e reforma com urbanização de praça pública no município.

Segunda Câmara

Município de São Vicente Ferrer/PE.

3. Recorrente: Flávio Travassos Régis de Albuquerque (XXX.445.174-XX).

13.1. Ministros presentes: Bruno Dantas (Presidente), Augusto Nardes (Relator) e Aroldo Cedraz.
13.2. Ministro-Substituto convocado: André Luís de Carvalho.

AUGUSTO NARDES

Ministro Augusto Nardes.

h4>RELATÓRIO
	
	Tratam os autos, originariamente, de tomada de contas especial instaurada pela Caixa Econômica Federal - Caixa em desfavor de Pedro Augusto Pereira Guedes (gestão 2009-2012) e de Flávio Travassos Régis de Albuquerque (gestão 2013-2016) , ex-prefeitos do Município de São Vicente Ferrer /PE, diante da não execução do objeto pactuado pelo Contrato de Repasse 306.537-53/2009, destinado à "execução de ampliação e reforma com urbanização de praça pública no município".
2.	Mediante o Acórdão 6734/2020-TCU-Segunda Câmara, confirmado em sede de embargos pelo Acórdão 8484/2020-TCU-Segunda Câmara, ambos da relatoria do Ministro-Substituto André Luís de Carvalho, este Tribunal decidiu julgar irregulares as presentes contas e condenar os responsáveis em débito, além de aplicar-lhes a multa prevista no art. 57 da Lei 8.443/1992. 
3.	Irresignado com essa decisão, o Sr. Flávio Travassos Régis de Albuquerque interpôs recurso de reconsideração (peça 118) , o qual não foi conhecido, por ser intempestivo e não apresentar fato novo, nos termos do Acórdão de Relação 4.689/2021-TCU- 2ª Câmara, de minha relatoria.
4.	Apreciam-se, nesta oportunidade, embargos de declaração opostos pelo mesmo responsável contra essa última decisão (peça 129) , por meio dos quais alega, basicamente, que este Tribunal teria sido omisso "acerca do impacto do Novo CPC sobre os processos em trâmite perante o TCU, sendo que à palavra 'suspendem', constante do art. 34, §2°, da Lei 8.443/92, devem ser atribuídos os efeitos jurídico-processuais - técnicos - correspondentes à interrupção dos prazos processuais, em razão da interposição de embargos de declaração no âmbito dessa Corte, até mesmo ante ao fato de que critério da suspensão do prazo, em vez de sua interrupção, milita contra a ampla defesa e o contraditório, porquanto dificulta e pode inviabilizar o exercício desses direitos e garantias de estatura constitucional, e que, portanto, se impõem a despeito da literalidade da norma de processo no TCU, não havendo, de tal modo, o que se falar em intempestividade do Recurso de Reconsideração, apresentado no 12º dia após a notificação do Acórdão que rejeitou os embargos de declaração, vez protocolado dentro do interstício de 15 dias, nos termos do art. 285 do Regimento Interno desta E. Corte de Contas".
5.	Segundo o embargante, "é possível inferir que, em 1992, quando da edição da Lei 8.443/92, os embargos declaratórios, no CPC, apenas suspendiam os prazos processuais em curso, contudo com a evolução legislativa do Processo Civil, atualmente vigente o CPCP/2015, não restam dúvidas de que esse arcaico efeito suspensivo foi superado, em todo o sistema, pelo efeito interruptivo dos embargos, o qual mostra-se muito mais seguro e lógico" e que "não há qualquer previsão, nas normas internas do TCU, de interrupção de prazos processuais, de modo a servir como parâmetro interna corporis que comprove, de maneira expressa, a existência na Lei Orgânica e no Regimento Interno do TCU de conotações diferentes para os conceitos de suspensão e interrupção de prazos processuais".
6.	No seu entendimento, "a despeito de o art. 34, § 2º, da Lei 8.443/92 e o art. 287, § 3º, do RI/TCU mencionarem que os embargos de declaração suspendem o prazo para interposição dos demais recursos, tal efeito traz a conotação de interrupção, no sentido de fazer parar e restituir integralmente à parte, após notificação do respectivo julgamento, o prazo para interposição dos demais recursos, prestigiando a busca da verdade material e o exercício do contraditório e ampla defesa".
7.	Acerca da linha argumentativa defendida, transcreve trechos do parecer do Ministério Público junto ao TCU nos autos do TC Processo 027.439/2013-5: 
"[...] A evolução constante no novo Código, abandonando a suspensão do prazo com a oposição dos embargos para em seu lugar passar a adotar a interrupção, tem sua razão de ser. Notava-se que o prazo para a apelação poderia esgotar quando havia a necessidade de se opor mais de um embargo, desmerecendo o direito da parte de recorrer. Isso era mais gravoso quando os embargos eram julgados com efeitos infringentes, o que resultava em mudança parcial da decisão contra a qual se recorreria. Dessa forma, os aspectos processuais ganhavam mais destaque que o mérito da causa que se discutia. 
Nunca é demais lembrar que nos processos que tramitam na Corte de Contas a busca da verdade real é um princípio reconhecidamente caro, podendo haver mitigação do aludido princípio se o aspecto processual se sobrepor às questões materiais do feito. Nesse contexto, em que pese o encaminhamento uníssono da Unidade Técnica tenha sido sustentado em prazo próprio definido na Lei Orgânica do Tribunal, lei específica quando se confronta com Código de Processo Civil, por considerarmos que o prazo é um aspecto processual que tem forte laço com os princípios da ampla defesa e do contraditório, defendemos que se passe a adotar a mesma sistemática do CPC em relação aos processos do TCU, porquanto os referidos princípios perpassam todas as normas processuais e as obrigam a se atualizarem em uma mesma direção. Os recursos merecem conhecimento, em nome da busca da verdade material, do formalismo moderado e do exercício do contraditório e da ampla defesa. [...] no âmbito da Lei Orgânica do TCU e do Novo Código de Processo Civil (Lei 13.105/2015) , especialmente no que se refere aos embargos de declaração, que passaram a interromper o prazo para interposição dos demais recursos, e da divergência interpretativa acerca dos efeitos da suspensão do prazo no caso dos embargos, entende esse MPTCU, à vista da citada divergência e a fim de evitar que tais controvérsias venham a, processualmente, prejudicar eventuais responsáveis, que o Tribunal confira à suspensão dos embargos de declaração efeitos de modo a reiniciar a contagem de prazo após o seu julgamento" (destaques do original) .
8.	Transcreve, também, trechos do parecer lavrado pelo douto Parquet no TC Processo 002.472/2007-8, no qual teria sido defendido, com esteio em precedentes da 2ª Câmara desse Tribunal, que os embargos de declaração, no âmbito do TCU, teriam efeito interruptivo do prazo recursal para a interposição de outros recursos: 
"Diante da disposição do art. 538, caput, do CPC, com a redação dada pela Lei 8.950/1994, no sentido de que os embargos de declaração interrompem o prazo para a interposição de outros recursos - disposição esta que veio no intuito de eliminar causa frequente de polêmica a respeito da contagem dos prazos recursais -, e diante de tão robustos argumentos doutrinários e precedentes jurisprudenciais pela interrupção, ainda que rejeitados os embargos no mérito, ou até mesmo quando considerados incabíveis, cumpre a esta Corte de Contas, também fiel guardiã da justiça, adotar o mesmo entendimento. 
Sendo assim, há que se proceder à interpretação sistemática do art. 34, § 2°, da LO/TCU e do art. 287, § 3°, do RITTCU, de modo a torná-los consentâneos com o disposto no CPC e com a própria lógica processual. 
Conforme assinalado no início, esta Corte de Contas já tem adotado em julgados da 2ª Câmara esse entendimento. Veja-se, sobre o tema e para a melhor interpretação da matéria, a exegese consignada, entre outros, no voto condutor do Acórdão 2799/2007-TCU-Segunda Câmara, da lavra do nobre Ministro Ubiratan Aguiar: 
'2. Em relação à proposta de não-conhecimento, formulada pelo Diretor da 1ª DT e pelo Secretário da Serur, tenho manifestado posição perante este Colegiado no sentido de que a oposição de embargos de declaração interrompem - e não suspendem - o prazo para interposição de recursos, em consonância com o disposto no art. 538 do Código de Processo Civil, com a redação dada pela reforma do CPC feita pela Lei 8.950, de 13.12.1994, conforme pode-se observar nos seguintes Acórdãos: 1.999/2005, 1.220/2006, 3.493/2006, 1.077/2007, todos da 2ª Câmara. Esclareço que essa medida tem o mérito de uniformizar a contagem de prazo no âmbito dos processos conduzidos por este Tribunal com a adotada pela Lei Processual Civil, impedindo, em consequência, eventuais e graves prejuízos aos administrados em face da diversidade de formas de contagem de prazos presentes no sistema jurídico pátrio. De outra parte, é importante também ter presente que a adoção dessa medida uniformizadora não impede a celeridade dos processos. 
Não obstante ter a clara percepção de que há posição divergente na Primeira Câmara deste Tribunal, consoante precedente indicado pela Secretaria de Recursos (Acórdão 1476/2006-TCU-Primeira Câmara) , penso que se pode e se deve avançar na compreensão dessa questão para, utilizando-se do elemento histórico de interpretação, dar à norma contida no § 2° do art. 34 da Lei 8.443/1992 o sentido de que os embargos de declaração interrompem - e não somente suspendem - os prazos para interposição dos recursos previstos nos incisos I e III do art. 32 da mencionada Lei, sem que disso decorra violação à ordem jurídica vigente. 
Na verdade, a adoção dessa interpretação tem o mérito, segundo afirmei anteriormente, de uniformizar a forma de contagem dos prazos recursais dos processos conduzidos por este Tribunal com a adotada pela Lei Processual Civil, sem qualquer prejuízo à celeridade processual no âmbito desta Corte de Contas, lembrando que a disposição do aludido § 2° do art. 34 da Lei 8.443/1992 teve como paradigma a norma original prescrita no art. 538 do CPC, que, de igual modo, afirmava que os embargos de declaração suspendiam - e não interrompiam - o prazo para interposição de recursos (...) ".
9.	Aduz que "citada controvérsia processual prejudicou o Interessado, de modo que o Acórdão em tela, ao fundamentar-se em uma questão acometida por uma divergência interpretativa acerca dos efeitos da suspensão do prazo no caso dos embargos de declaração acabou por desconsiderar os preceitos da busca da verdade material, o exercício do contraditório e ampla defesa, adotando o formalismo exagerado, o qual não é adotado por essa Corte de Contas".
10.	Finaliza defendendo que deveria prevalecer o entendimento de se interpretar e aplicar o art. 34, § 2º, da Lei Orgânica do TCU e o art. 287, § 3°, do seu Regimento Interno de forma consoante com a lógica processual e com o disposto no CPC, razão pela qual pugna por que o recurso de reconsideração seja conhecido, para ter o seu mérito apreciado.
	É o relatório.

Marcus Vinícius Alencar Sampaio (29528/OAB-PE) e outros, representando Flávio Travassos Régis de Albuquerque e Município de São Vicente Ferrer/PE.

Não atuou.

EMBARGOS DE DECLARAÇÃO. CONHECIMENTO. AUSÊNCIA DE OMISSÃO, CONTRADIÇÃO E/OU OBSCURIDADE NA DELIBERAÇÃO EMBARGADA. REJEIÇÃO.

TOMADA DE CONTAS ESPECIAL (TCE)

não atuou.

2. 	Como preliminar de mérito, e a título pedagógico, observo que os embargos de declaração são, em regra, recurso integrativo, que objetivam expungir da decisão embargada, os vícios da omissão, contradição ou obscuridade. Vicente Greco Filho assim define esses vícios da deliberação:
" (...) obscuridade: defeito consistente na difícil compreensão do texto da sentença e pode decorrer de simples defeito redacional ou mesmo de má formulação de conceitos, havendo obscuridade quando a sentença está incompreensível no comando que impõe e na manifestação de conhecimento e vontade do juiz.
	contradição: afirmação conflitante, quer na fundamentação, quer entre a fundamentação e a conclusão, sendo que, nesses casos, a correção da sentença, em princípio, não levaria a uma verdadeira modificação da sentença, mas apenas a um esclarecimento de seu conteúdo.
	omissão: caso em que a sentença é complementar, passando a resolver questão não solucionada, ganhando substância, portanto, sendo que as questões que devem ser resolvidas pelo juiz são todas as relevantes postas pelas partes para a solução do litígio, bem como as questões de ordem pública que o juiz deve resolver de ofício, como, por exemplo, a coisa julgada."
 (in Direito Processual Civil Brasileiro 11ª edição, 2º Volume, Editora Saraiva, p. 259/260) .
3.	Outrossim, os embargos de declaração não se prestam a reformar o decisum original, devendo-se conferir, nessa linha, os Acórdão 1810/2008-TCU-Segunda Câmara, 92/2004 e 328/2004, do Plenário, e 71/2006 e 186/2006, da 1ª Câmara, bem como a jurisprudência do Supremo Tribunal Federal, a exemplo da decisão exarada no RE 327376/DF, pelo Ministro Carlos Velloso, in verbis: 
"Não cabe, por outro lado, em sede de embargos de declaração, rediscutir a matéria decidida, para modificar o julgado em sua essência ou substância. (...) . Inviável, portanto, o RE, nego-lhe seguimento".
4. 	Destarte, os embargos devem ser manejados, então, para corrigir eventual obscuridade, omissão ou contradição nas deliberações do TCU, a fim de esclarecer, interpretar ou completar o pronunciamento anteriormente emitido, em benefício da sua melhor compreensão ou inteireza (v.g.: Acórdão 434/2018-TCU-Plenário, entre outros) . É incabível a utilização desse recurso com a finalidade de instaurar, indevidamente, nova discussão sobre as matérias já decididas pelo Tribunal. Os embargos de declaração não se prestam a renovar a discussão de provas, de teses jurídicas, de jurisprudência ou de outras questões de mérito já devidamente apreciadas pelo acórdão recorrido.
5.	Dito isso, verifico que inexiste o vício suscitado no Acórdão 4689/2021-TCU-Segunda Câmara.
6.	Com efeito, segundo o Sr. Flávio Travassos Régis de Albuquerque, o aludido decisum teria sido omisso ao não se manifestar sobre os impactos do novo Código do Processo Civil sobre os processos em trâmite perante o TCU, de forma que ao termo "suspendem", inserido no art. 34, § 2°, da Lei 8.443/92 acerca dos embargos de declaração no contexto dessa Corte, deveriam ser atribuídos os efeitos jurídico-processuais e técnicos relativos à interrupção dos prazos processuais. Na linha defendida, invoca os pareceres exarados pelo Ministério Público junto a este Tribunal nos processos TC Processo 027.439/2013-5 e TC Processo 002.472/2007-8. 
7.	Ocorre que tal questão não foi suscitada pelo embargante na fase anterior do feito, razão pela qual não poderia o acórdão embargado ser omisso em relação a ela. Assim, por configurar inovação argumentativa, é descabida a sua apreciação em sede de embargos de declaração, consoante assente na jurisprudência deste Tribunal, a exemplo dos Acórdão 1355/2010-TCU-Primeira Câmara, e 180/2010 e 1.246/2010, ambos do Plenário.
8.	Ademais, os embargos devem se limitar ao conteúdo da deliberação questionada, para corrigir manifesto equívoco nas partes componentes do julgado: relatório, voto e acórdão. Nesse sentido, somente são sanáveis, por meio de embargos de declaração, as incongruências resultantes de incompatibilidades entre proposições verificadas na própria fundamentação ou ainda nesta em relação ao acórdão. Supostas incompatibilidades entre o acórdão embargado e outras decisões do Tribunal, doutrina, jurisprudência ou mesmo comando legal não são passíveis de apreciação por meio de embargos de declaração.
9.	Destarte, sou pela rejeição dos presentes aclaratórios.
10.	Esclareço, apenas, para que não pairem dúvidas acerca da correção da decisão embargada, que o entendimento assentado na jurisprudência deste Tribunal, conforme Acórdão 1007/2008-TCU-Plenário, 663/2008-1ª Câmara, 3.811/2010-2ª Câmara, 174/2011-Plenário e 5.039/2017-2ª Câmara, é no sentido de que, no âmbito do TCU, diferentemente da disciplina do CPC (Lei 13.105/2015) , os embargos de declaração suspendem o prazo para a interposição dos demais recursos, não havendo interrupção da contagem, por expressa determinação do art. 34, § 2º, da Lei 8.443/1992 c/c art. 287, § 3º, do Regimento Interno do TCU, prevalecendo as regras próprias e específicas do processo de controle externo sobre as normas processuais comuns, razão pela qual as disposições correlatas do novo CPC não podem ser aplicadas subsidiariamente ao caso.
11.	Inclusive, foi essa a decisão adotada por este Tribunal no âmbito dos processos Processo 027.439/2013-5 e TC Processo 002.472/2007-8, citados pelo embargante, conforme, respectivamente, o Acórdão 3730/2018-TCU-Segunda Câmara e de minha relatoria, e o Acórdão 2857/2009-TCU-Primeira Câmara e de relatoria do Ministro Valmir Campelo Bezerra. 
12.	Por oportuno, transcrevo a seguir, excerto do voto condutor desse primeiro decisum:
"5. Com as devidas vênias ao Parquet especializado, acompanho o posicionamento da unidade técnica, incorporando às minhas razões de decidir a análise e as proposições expendidas na instrução de admissibilidade de recursos da Serur, sem prejuízo das considerações e fundamentos que passo a expor.
6.	A despeito de considerar louvável a preocupação esposada pelo membro do Ministério Público junto ao TCU quanto à necessidade de o Tribunal cada vez mais buscar aperfeiçoar o processo de controle externo, com foco em assegurar o amplo exercício do contraditório e da ampla defesa, não vislumbro no caso concreto qualquer prejuízo provocado pela sistemática processual de contas no que se refere à defesa do recorrente.
7.	Observo que toda a instrução destes autos transcorreu sem quaisquer vícios, tendo o recorrente sido assistido por advogados devidamente constituídos, regularmente notificado e exercido todas as faculdades processuais inerentes ao contraditório e à ampla defesa, conforme demonstram os seguintes documentos: procuração, substabelecimento e pedido de cópia dos autos e de prorrogação de prazo, peças 9, 10, 12, 14 e 40; apresentação de alegações de defesa, peças 11 e 18; notificações das deliberações do TCU, peças 27 e 37; embargos de declaração, peça 31; e recurso de reconsideração, peça 49.
8.	De fato, o exercício do direito de recorrer está subordinado a requisitos legais que se mostram inafastáveis. No caso, por expressa determinação dos art. 34, § 2°, da Lei 8.443/1992 c/c art. 287, § 3° do Regimento Interno desta Corte, os embargos de declaração suspendem o prazo para a interposição de recursos, ou seja, não têm efeito de interromper. Por conseguinte, não reiniciam a contagem desses prazos.
9.	Esse é o entendimento consignado na jurisprudência deste Tribunal, conforme Acórdão 1007/2008-TCU-Plenário, 663/2008-1ª Câmara, 3.811/2010-2ª Câmara e 174/2011-Plenário.
10. Além disso, os seguintes enunciados constantes da Jurisprudência Selecionada do Tribunal reforçam o entendimento acima exposto:
No âmbito do TCU, diferentemente da disciplina do CPC (Lei 13.105/2015) , os embargos de declaração suspendem o prazo para a interposição dos demais recursos, não havendo interrupção da contagem (art. 34, § 2º, da Lei 8.443/1992 c/c art. 287, § 3º, do Regimento Interno do TCU) . Acórdão 373/2009-TCU-Plenário, Ministro Valdir Campelo e 5.039/2017-Segunda Câmara, Ministro Aroldo Cedraz;
No âmbito do TCU, diferentemente da disciplina do Novo Código do Processo Civil (Lei 13.105/2015) , os embargos de declaração suspendem o prazo para a interposição dos demais recursos, não havendo interrupção da contagem. Acórdão 6539/2016-TCU-Primeira Câmara, Ministro Walton Alencar Rodrigues;
Os embargos de declaração possuem efeito suspensivo sobre o prazo para a interposição dos demais recursos. Acórdão 174/2011-TCU-Plenário, Ministro Ubiratan Aguiar.
11. Esclareço que a utilização do Código de Processo Civil como fonte do processo de controle externo é subsidiária, ou seja, aplica-se na ausência de normas específicas na Lei 8.443/1992 e desde que compatíveis com os seus comandos, nos termos do art. 15 da Lei 13.105/2015 c/c o art. 298 do Regimento Interno do TCU.
12. Essa é a razão para que, no âmbito do TCU, diferentemente da disciplina do Novo Código do Processo Civil, os embargos de declaração suspendam o prazo para a interposição dos demais recursos, não havendo interrupção da contagem. Nesse sentido seguiram os Acórdão 6539/2016-TCU-Primeira Câmara e 3.593/2017-TCU-2ª Câmara, entendendo que as disposições do novo CPC quanto à interrupção na contagem de prazos recursais por oposição de aclaratórios não podem ser aplicadas subsidiariamente aos processos de controle externo.
13. Por oportuno, transcrevo excerto da Acórdão 3593/2017-TCU-Segunda Câmara, verbis:
'No mérito, por expressa determinação dos art. 34, § 2° da Lei 8.443 de 16 de julho de 1992 - Lei Orgânica do Tribunal de Contas da União (LOTCU) c/c art. 287, § 3° do Regimento Interno desta Corte (RITCU) , os Embargos de Declaração suspendem o prazo para a interposição de recursos, ou seja, não tem efeito de interromper. Por conseguinte, não reiniciam a contagem desses prazos.
Esse é o entendimento consignado na jurisprudência deste Tribunal, conforme Acórdão 1007/2008-TCU-Plenário, 663/2008-1ª Câmara, 3.811/2010-2ª Câmara e 174/2011-Plenário.
Esclareço que a utilização do Código de Processo Civil como fonte do processo de controle externo é subsidiária, ou seja, aplica-se na ausência de normas específicas na LOTCU e desde que compatíveis com os comandos da mesma, nos termos do art. 15 da Lei 13.105, de 16 de março de 2015, (Novo Código de Processo Civil) c/c o art. 298 do RITCU.
Essa é a razão para que no âmbito do TCU, diferentemente da disciplina do Novo Código do Processo Civil, os Embargos de Declaração suspendam o prazo para a interposição dos demais recursos, não havendo interrupção da contagem'.
14. Sendo assim, como a própria Lei Orgânica da Corte de Contas dispõe que os embargos suspendem os prazos para interposição de recursos, não se deve acolher tese no sentido da interrupção de prazos". 
13.	No caso em tela, cabe esclarecer que após ser notificado do acórdão condenatório em 17/7/2020 (peça 99) , o Sr. Flávio Travassos Régis de Albuquerque opôs embargos de declaração em 29/7/2020 (peça 100) , os quais foram rejeitados, consoante Acórdão 8484/2020-TCU-Segunda Câmara. Regularmente notificado desse decisum em 11/9/2020 (peça 117) , o aludido responsável interpôs recurso de reconsideração em 25/9/2020 (peça 118) .
14.	No exame de admissibilidade, a Serur concluiu pelo não conhecimento do recurso, por ser intempestivo e não apresentar fatos novos, esclarecendo que a interposição de embargos de declaração constitui causa de suspensão, mas não de interrupção - no sentido de restituir por inteiro -, do prazo para interposição dos demais recursos, continuando, após a notificação acerca do respectivo julgamento, a contagem do prazo recursal iniciada antes da oposição dos embargos declaratórios.
15.	Nesse sentido, no primeiro lapso temporal, entre a notificação da decisão original (termo a quo para análise da tempestividade: 20/7/2020) e a oposição de embargos (29/7/2020) , transcorreram 10 dias e, no segundo lapso, entre a notificação acerca do julgamento dos embargos  (termo a quo para análise da tempestividade: 14/9/2020) e a interposição do recurso de reconsideração (25/9/2020) , transcorreram 12 dias, de forma que o recurso de reconsideração foi interposto após o período total de 22 dias, ou seja, fora do prazo legal estabelecido, sendo, portanto, intempestivo.
16.	Em vista disso e do fato de que, em sede recursal, o Sr. Flávio Travassos Régis de Albuquerque suscitou meros argumentos e teses jurídicas na tentativa de provocar a pura e simples rediscussão da deliberação do TCU com base em discordância com as conclusões deste Tribunal, os quais não puderam ser considerados fatos novos aptos a suplantarem a referida intempestividade, este Tribunal decidiu, mediante o acórdão ora embargado, pelo não conhecimento do recurso, com fundamento no art. 33 da Lei 8.443/1992 c/c os arts. 143, inciso IV, alínea "b" e § 3º, 277, inciso I, e 285, caput e § 2º, do Regimento Interno do TCU.
17.	Observa-se, então, que o prazo para a interposição do recurso de reconsideração já se havia exaurido quando da sua protocolização. A preclusão temporal operou-se em razão da soma dos prazos a seguir detalhados ter sido superior ao prazo de 15 dias estabelecido no art. 285 do RITCU:
	a) o ocorrido entre a ciência do Acórdão condenatório (17/7/2020, peça 99) e a protocolização dos embargos de declaração (29/7/2020, peça 100) ;
	b) o ocorrido entre a ciência da decisão que julgou os embargos (11/9/2020, peça 117) e a protocolização do recurso de reconsideração (25/9/2020, peça 118) .
18.	Outrossim, nem seria o caso de se mitigar a rigidez das normas processuais, em prol da verdade material e à vista do princípio do formalismo moderado, dado que, conforme verificado pela Serur no seu exame de admissibilidade, o recorrente trouxe na peça recursal somente alegações, desacompanhadas de provas, que, no essencial, já foram analisadas e refutadas quando da prolação do acórdão condenatório.
19. 	Não há, portanto, qualquer reparo a se fazer no acórdão embargado.
20.	Diante disso, sou pela rejeição dos presentes embargos declaratórios.
	Ante os fundamentos expostos, VOTO no sentido de que o Tribunal adote o Acórdão que ora submeto à deliberação deste Colegiado.
TCU, Sala das Sessões Ministro Luciano Brandão Alves de Souza, em 8 de junho de 2021.
Ministro JOÃO AUGUSTO RIBEIRO NARDES 
Relator